【裁判字號】    97,毒抗,352
【裁判日期】    970801
【裁判案由】    毒品危害防制條例
【裁判全文】
臺灣高等法院刑事裁定            97年度毒抗字第352號
抗  告  人  甲○○
即  被  告
上列抗告人因違反毒品危害防制條例案件，不服臺灣桃園地方法
院97年毒聲字第587號，民國97年5月27日第一審裁定（聲請案號
：臺灣桃園地方法院檢察署97年度毒偵緝字第151 號），提起抗
告，本院裁定如下：
    主  文
抗告駁回。
    理  由
一、原裁定略以：被告甲○○因施用第二級毒品，經原審法院以
    96年度毒聲字第1334號裁定送臺灣桃園看守所附設勒戒處所
    執行觀察、勒戒後，認有繼續施用毒品之傾向，有該所97年
    5月9 日桃所衛字第0971305050-15號函所附之有無繼續施用
    毒品傾向評估標準紀錄表及證明書各1 紙在卷可稽。爰依聲
    請意旨，令入戒治處所強制戒治，其期間為6 個月以上，至
    無繼續強制戒治之必要為止，但最長不得逾1年。
二、抗告意旨略以：〈一〉抗告人於97年3 月28日到案執行觀察
    勒戒前已自行戒斷毒癮，在其當下即無犯罪事證應視同無罪
    論定，不得僅憑台灣桃園看守所附設勒戒處所函送之受勒戒
    人有無繼續施用毒品傾向評估證明書，作為論定被告惟一之
    證據，令入戒治處所強制戒治處分。被告係一行為觸犯一罪
    名，卻受有二裁定罰則，顯已一罪二罰違背法令。〈二〉原
    裁定始終均未踐行訴訟程序，依法給予被告法定權利，給予
    被告最後陳述與辯論機會云云。不問對行為人有無預防矯治
    其社會危險性之必要，一律宣付強制戒治處分，其中不具社
    會危險性之受處分人之身體、自由部分，其所採措施與所欲
    達成預防矯治之目的，及所需程度，不合憲法第23條所定之
    比例原則。
三、經查：
〈一〉按施用毒品者，於裁定送觀察、勒戒後，有繼續施用毒品
      之傾向者，由法院裁定令入戒治處所施以強制戒治，其期
      間為1年，毒品危害防制條例第20條第2項定有明文。有無
      繼續施用毒品傾向之評估標準，並非完全以受勒戒人勒戒
      後之結果為準，勒戒前之各種情況，仍應作為評估之依據
      。而依勒戒處所評分說明手冊規定，係以人格特質、臨床
      徵候及環境相關因素3項合併計算分數：1、分數100 分至
      71分，判定為有繼續施用毒品傾向。2、50分至0分判定為
      無繼續施用毒品傾向。3、70分至51 分間判定有繼續施用
      毒品傾向之原則為有下列各項之一 者：〈1〉缺乏病識感
      或戒治動機者。〈2〉第一級毒品使用者。〈3〉有煙毒前
      科者。〈4 〉有礙家庭、社會和諧與安寧者。若無以上各
      項之一，惟判定者認為個案「有繼續施用毒品傾向」者，
      應在「有無繼續施用毒品傾向證明書」詳細說明欄內載明
      ，並於綜合判斷項下勾選「 有繼續施用毒品傾向」。4、
      分數為50分以下，原本應列為「無繼續施用毒品傾向」，
      但綜合評分者根據臨床實務，有具體事證，認為個案「有
      繼續施用毒品傾向」者，以綜合評分者所評估為準，惟須
      在「有無繼續施用毒品傾向證明書」詳細說明欄載明具體
      事證。而其中之人格特質係依：〈1 〉毒品犯罪相關司法
      紀錄、〈2〉其他犯罪相關紀錄、〈3〉短期內再犯加重計
      分、〈4 〉行為觀察；臨床徵候係依：戒斷症狀、多重藥
      物使用、注射使用、使用期間、情緒及態度；環境相關因
      素係依：社會功能是否良好及支持系統等；作為判斷分數
      之依據。判定者判定人格特質、臨床徵候及環境相關因素
      合計三項分數，固係供為判定者判定「有無繼續施用毒品
      傾向」之審酌標準，但非唯一標準。綜合評分者，應根據
      臨床實務，有具體事證，認為個案「有繼續施用毒品傾向
      」者，以綜合評分者所評估為準。有「有無繼續施用毒品
      傾向」評估標準、評分說明手冊可稽。
〈二〉本件抗告人經臺灣桃園看守所附設之勒戒處所評分結果，
      人格特質得54分、臨床徵候得40 分、環境相關因素得0分
      ，合計94分，綜合判斷為「有繼續施用毒品傾向」，有臺
      灣桃園看守所97年5 月9日桃所衛字第0971305050-15號函
      及所附「有無繼續施用毒品傾向評估標準紀錄表」及「有
      無繼續施用毒品傾向證明書」在卷可稽。則該勒戒處所綜
      合評分者依個案之臨床實務及具體事證，判定抗告人為「
      有繼續施用毒品傾向」，依上開說明，尚無不合。
〈三〉按無罪推定原則係指未有證據證明被告曾有犯罪事實以前
      ，推定被告為無罪，即無積極證據足資認定被告犯罪，被
      告即不得被認為有罪。惟查，抗告人遭查獲後，經採集尿
      液檢體送請台灣檢驗科技股份有限公司檢驗，呈安非他命
      類毒品陽性反應，有該公司濫用藥物尿液檢驗報告附卷可
      稽〈96年度毒偵字第4555號偵查卷宗第71頁〉，抗告人施
      用第二級毒品事證明確，非謂到案執行觀察勒戒前已自行
      戒斷毒癮，在其當下無犯罪事證即應視同無罪論定。施用
      第一、二級毒品者，本應依毒品危害防制條例第10條規定
      科以刑罰，惟施用毒品者具「病患性犯人」之特質，依同
      條例第20條，施以觀察、勒戒或強制戒治之保安處分。其
      立法意旨在幫助施用毒品者戒除毒癮，該處分之性質非為
      懲戒行為人，而係為消滅受處分人再次施用毒品之危險性
      ，以觀察、勒戒方式戒除其身癮，及以強制戒治方式戒除
      其心癮。按刑事責任所謂一事不二罰，係指對於同一犯罪
      行為，基於法秩序之維護與人民權益受剝奪應符比例原則
      之精神，施以法律評價，祇許擇一種刑事處罰為之，並僅
      能處罰一次，不得重複施罰，始合公平正義理念〈最高法
      院94年度台上第6919號參照〉。勒戒與強制戒治之性質不
      同已如前述，採取不同手段達成戒毒之目的，無一事二罰
      之問題。
〈四〉按特別法優於普通法（四十六年台非字第四十六號判例、
      四十二年台上第六二五號判例、十九年上字第一五八六號
      判例可資參照）及後法優於前法之原則，毒品危害防制條
      例係特別刑法，自應優先於刑事訴訟法之適用。第20條第
      2 項關於強制戒治之規定，係屬強制規定，只要觀察、勒
      戒後，認受觀察、勒戒人有繼續施用毒品傾向者，檢察官
      即應聲請法院裁定受觀察勒戒者令入戒治處所強制戒治，
      其中並無任何例外規定。給予被告最後陳述與辯論機會等
      係刑事訴訟程序，就施用毒品者令強制戒治應優先適用於
      毒品防制條例之程序。施用毒品，輕則個人沈淪；重則可
      能與其他犯罪行為相結合，滋生重大刑事案件，嚴重損及
      公益，立法者自得採取必要手段，於抽象危險階段即以刑
      罰規範，對施用毒品者之人身自由為適當限制，與憲法第
      8條、第23條規定並無牴觸〈釋字第544號解釋理由書意旨
      參照〉。令抗告人強制戒治有助於矯治目的之達成，且為
      戒除身癮必要且最小侵害之手段，無違比例原則。
〈五〉從而，原審依檢察官之聲請，裁定抗告人應令入戒治處所
      施以強制戒治，核其認事用法，並無違誤。抗告人徒執前
      詞，指摘原裁定不當，為無理由，其抗告應予駁回。
四、據上論斷，應依刑事訴訟法第412條，裁定如主文。
中    華    民    國    97    年    8     月    1     日
                  刑事第二十庭  審判長法  官  楊貴雄
                                      法  官  林立華
                                      法  官  鄧振球
以上正本證明與原本無異。
不得再抗告。
                                      書記官  邵淑津
中    華    民    國    97    年    8     月    4     日


司法院資訊處製作；財團法人民間司法改革基金會備份。
